---

title: "Laboratorio de Probabilidad y Estadística"
author: "Tu Nombre"
date: "`r Sys.Date()`"
output:
html_document:
toc: true
toc_float: true
theme: readable
---------------

# Laboratorio de Probabilidad y Estadística

## Métricas DevOps

# 1. Generación de datos

```{r setup, message=FALSE, warning=FALSE}

# ============================================================
# LIBRERÍAS
# ============================================================

library(dplyr)
library(ggplot2)
library(moments)
library(knitr)

# ============================================================
# SEMILLA
# ============================================================

set.seed(42)

# Número exacto de observaciones
n <- 5000

# ============================================================
# VARIABLES CUALITATIVAS
# ============================================================

team <- sample(
  c("Alpha", "Beta", "Gamma", "Delta"),
  size = n,
  replace = TRUE
)

module <- sample(
  c("auth", "api", "ui", "db"),
  size = n,
  replace = TRUE
)

priority <- sample(
  c("baja", "media", "alta", "crítica"),
  size = n,
  replace = TRUE,
  prob = c(0.30, 0.40, 0.22, 0.08)
)

# ============================================================
# TAMAÑO DEL COMMIT
# ============================================================

commit_size_loc <- round(
  rgamma(
    n,
    shape = 2.2,
    scale = 75
  ) + 10
)

# ============================================================
# EFECTO DEL MÓDULO
# ============================================================

module_effect <- ifelse(
  module == "auth", 8,
  ifelse(
    module == "api", 12,
    ifelse(
      module == "ui", 5,
      15
    )
  )
)

# ============================================================
# TIEMPO DE BUILD
# Commits grandes -> mayor tiempo de build
# ============================================================

build_time_min <- 4 +
  0.055 * commit_size_loc +
  module_effect +
  rnorm(n, mean = 0, sd = 5)

build_time_min <- pmax(
  build_time_min,
  1
)

build_time_min <- round(
  build_time_min,
  2
)

# ============================================================
# NÚMERO DE BUGS
# Commits grandes -> más bugs
# ============================================================

lambda_bugs <- 0.5 +
  0.008 * commit_size_loc +
  ifelse(
    priority %in% c("alta", "crítica"),
    0.8,
    0
  ) +
  ifelse(
    module == "db",
    0.7,
    0
  )

lambda_bugs <- pmax(
  lambda_bugs,
  0.1
)

num_bugs <- rpois(
  n,
  lambda = lambda_bugs
)

# ============================================================
# COBERTURA DE PRUEBAS
# Más bugs -> menor cobertura
# ============================================================

test_coverage_pct <- 85 -
  0.035 * commit_size_loc -
  2.5 * num_bugs +
  rnorm(n, mean = 0, sd = 7)

test_coverage_pct <- pmax(
  test_coverage_pct,
  20
)

test_coverage_pct <- pmin(
  test_coverage_pct,
  99
)

test_coverage_pct <- round(
  test_coverage_pct,
  2
)

# ============================================================
# TIEMPO DE DEPLOY
# Builds grandes -> deploy más largo
# ============================================================

deploy_time_min <- 2 +
  0.20 * build_time_min +
  0.012 * commit_size_loc +
  rnorm(n, mean = 0, sd = 2)

deploy_time_min <- pmax(
  deploy_time_min,
  0.5
)

deploy_time_min <- round(
  deploy_time_min,
  2
)

# ============================================================
# EFECTO DE PRIORIDAD
# ============================================================

priority_effect <- ifelse(
  priority == "baja",
  0,
  ifelse(
    priority == "media",
    3,
    ifelse(
      priority == "alta",
      8,
      15
    )
  )
)

# ============================================================
# EFECTO DE EQUIPO
# ============================================================

team_effect <- ifelse(
  team == "Alpha",
  0,
  ifelse(
    team == "Beta",
    2,
    ifelse(
      team == "Gamma",
      4,
      1
    )
  )
)

# ============================================================
# RESOLUCIÓN DE TICKETS
# ============================================================

ticket_resolution_h <- 2 +
  priority_effect +
  team_effect +
  0.15 * num_bugs +
  rgamma(
    n,
    shape = 2,
    scale = 3
  )

ticket_resolution_h <- pmax(
  ticket_resolution_h,
  1
)

ticket_resolution_h <- round(
  ticket_resolution_h,
  2
)

# ============================================================
# ESTADO DE DEPLOY
# ============================================================

# Riesgo basado en bugs, tiempo de deploy y cobertura

risk <- 0.02 * num_bugs +
  0.004 * deploy_time_min +
  0.01 * (100 - test_coverage_pct)

risk <- pmax(
  risk,
  0
)

risk <- pmin(
  risk,
  1
)

# Probabilidades

p_failed <- 0.05 +
  0.25 * risk

p_rollback <- 0.03 +
  0.12 * risk

p_success <- 1 -
  p_failed -
  p_rollback

# Generación aleatoria

u <- runif(n)

deploy_status <- ifelse(
  u <= p_success,
  "success",
  ifelse(
    u <= p_success + p_failed,
    "failed",
    "rolled_back"
  )
)

# ============================================================
# DATAFRAME FINAL
# ============================================================

devops_data <- data.frame(
  build_time_min = build_time_min,
  deploy_time_min = deploy_time_min,
  commit_size_loc = commit_size_loc,
  num_bugs = num_bugs,
  test_coverage_pct = test_coverage_pct,
  ticket_resolution_h = ticket_resolution_h,
  team = team,
  module = module,
  priority = priority,
  deploy_status = deploy_status
)

# ============================================================
# VERIFICACIÓN
# ============================================================

stopifnot(
  nrow(devops_data) == 5000
)

stopifnot(
  ncol(devops_data) == 10
)

cat(
  "Dataset generado correctamente:",
  nrow(devops_data),
  "observaciones."
)

```

# 2. Fase 1: Limpieza y factores

```{r limpieza}

# ============================================================
# REVISIÓN DE VALORES FALTANTES
# ============================================================

valores_faltantes <- sum(
  is.na(devops_data)
)

cat(
  "Valores faltantes:",
  valores_faltantes
)

# ============================================================
# CONVERSIÓN DE VARIABLES CUALITATIVAS A FACTORES
# ============================================================

devops_data$team <- factor(
  devops_data$team,
  levels = c(
    "Alpha",
    "Beta",
    "Gamma",
    "Delta"
  )
)

devops_data$module <- factor(
  devops_data$module,
  levels = c(
    "auth",
    "api",
    "ui",
    "db"
  )
)

devops_data$priority <- factor(
  devops_data$priority,
  levels = c(
    "baja",
    "media",
    "alta",
    "crítica"
  ),
  ordered = TRUE
)

devops_data$deploy_status <- factor(
  devops_data$deploy_status,
  levels = c(
    "success",
    "failed",
    "rolled_back"
  )
)

# ============================================================
# VERIFICACIÓN
# ============================================================

stopifnot(
  nrow(devops_data) == 5000
)

stopifnot(
  sum(is.na(devops_data)) == 0
)

```

# 3. Fase 2: Medidas univariadas

```{r estadisticas}

variables_numericas <- c(
  "build_time_min",
  "deploy_time_min",
  "commit_size_loc",
  "num_bugs",
  "test_coverage_pct",
  "ticket_resolution_h"
)

estadisticas_univariadas <- data.frame(
  variable = variables_numericas,

  media = sapply(
    devops_data[variables_numericas],
    mean
  ),

  mediana = sapply(
    devops_data[variables_numericas],
    median
  ),

  desviacion_estandar = sapply(
    devops_data[variables_numericas],
    sd
  ),

  IQR = sapply(
    devops_data[variables_numericas],
    IQR
  ),

  asimetria = sapply(
    devops_data[variables_numericas],
    moments::skewness
  ),

  curtosis = sapply(
    devops_data[variables_numericas],
    moments::kurtosis
  )
)

# Redondear únicamente columnas numéricas
estadisticas_univariadas[
  , sapply(
    estadisticas_univariadas,
    is.numeric
  )
] <- round(
  estadisticas_univariadas[
    , sapply(
      estadisticas_univariadas,
      is.numeric
    )
  ],
  4
)

kable(
  estadisticas_univariadas,
  caption = "Medidas estadísticas univariadas"
)

```

# 4. Fase 3: Regla de Sturges

```{r sturges}

n_datos <- nrow(
  devops_data
)

k <- ceiling(
  1 + 3.322 * log10(n_datos)
)

cat(
  "Número de observaciones:",
  n_datos,
  "\n"
)

cat(
  "Número de intervalos según Sturges:",
  k
)

```

# 5. Tablas de frecuencia

```{r funcion-frecuencias}

crear_frecuencias <- function(
  x,
  k
) {

  limites <- seq(
    min(x),
    max(x),
    length.out = k + 1
  )

  intervalos <- cut(
    x,
    breaks = limites,
    include.lowest = TRUE,
    right = FALSE
  )

  frecuencias <- table(
    intervalos
  )

  frecuencia_relativa <- prop.table(
    frecuencias
  )

  frecuencia_acumulada <- cumsum(
    frecuencias
  )

  frecuencia_relativa_acumulada <- cumsum(
    frecuencia_relativa
  )

  tabla <- data.frame(
    intervalo = names(
      frecuencias
    ),

    frecuencia = as.numeric(
      frecuencias
    ),

    frecuencia_relativa = as.numeric(
      frecuencia_relativa
    ),

    frecuencia_acumulada = as.numeric(
      frecuencia_acumulada
    ),

    frecuencia_relativa_acumulada =
      as.numeric(
        frecuencia_relativa_acumulada
      )
  )

  return(tabla)
}

```

## 5.1 Frecuencia del tiempo de Build

```{r frecuencias-build}

frecuencias_build <- crear_frecuencias(
  devops_data$build_time_min,
  k
)

frecuencias_build[
  , sapply(
    frecuencias_build,
    is.numeric
  )
] <- round(
  frecuencias_build[
    , sapply(
      frecuencias_build,
      is.numeric
    )
  ],
  4
)

kable(
  frecuencias_build,
  caption = "Tabla de frecuencias del tiempo de Build"
)

```

## 5.2 Frecuencia del tiempo de Deploy

```{r frecuencias-deploy}

frecuencias_deploy <- crear_frecuencias(
  devops_data$deploy_time_min,
  k
)

frecuencias_deploy[
  , sapply(
    frecuencias_deploy,
    is.numeric
  )
] <- round(
  frecuencias_deploy[
    , sapply(
      frecuencias_deploy,
      is.numeric
    )
  ],
  4
)

kable(
  frecuencias_deploy,
  caption = "Tabla de frecuencias del tiempo de Deploy"
)

```

## 5.3 Frecuencia del tamaño de Commit

```{r frecuencias-commit}

frecuencias_commit <- crear_frecuencias(
  devops_data$commit_size_loc,
  k
)

frecuencias_commit[
  , sapply(
    frecuencias_commit,
    is.numeric
  )
] <- round(
  frecuencias_commit[
    , sapply(
      frecuencias_commit,
      is.numeric
    )
  ],
  4
)

kable(
  frecuencias_commit,
  caption = "Tabla de frecuencias del tamaño de Commit"
)

```

# 6. Fase 4: Comparación por equipos

```{r comparacion-team}

comparacion_team <- devops_data %>%
  group_by(team) %>%
  summarise(
    n = n(),

    media_build =
      mean(build_time_min),

    mediana_build =
      median(build_time_min),

    sd_build =
      sd(build_time_min),

    media_deploy =
      mean(deploy_time_min),

    mediana_deploy =
      median(deploy_time_min),

    media_commit =
      mean(commit_size_loc),

    media_bugs =
      mean(num_bugs),

    media_coverage =
      mean(test_coverage_pct),

    media_resolution =
      mean(ticket_resolution_h),

    .groups = "drop"
  )

# Redondear SOLO columnas numéricas
comparacion_team[
  , sapply(
    comparacion_team,
    is.numeric
  )
] <- round(
  comparacion_team[
    , sapply(
      comparacion_team,
      is.numeric
    )
  ],
  4
)

kable(
  comparacion_team,
  caption = "Comparación de métricas por equipo"
)

```

## 6.1 Estado de los despliegues por equipo

```{r estado-team}

estado_por_team <- table(
  devops_data$team,
  devops_data$deploy_status
)

kable(
  estado_por_team,
  caption = "Estado de los despliegues por equipo"
)

```

## 6.2 Proporción de estados por equipo

```{r proporcion-team}

proporcion_estado_team <- prop.table(
  estado_por_team,
  margin = 1
)

proporcion_estado_team <- round(
  proporcion_estado_team,
  4
)

kable(
  proporcion_estado_team,
  caption = "Proporción de estados por equipo"
)

```

# 7. Fase 5: Matriz de correlación de Pearson

```{r correlacion}

matriz_correlacion <- cor(
  devops_data[
    variables_numericas
  ],
  method = "pearson"
)

kable(
  round(
    matriz_correlacion,
    4
  ),
  caption = "Matriz de correlación de Pearson"
)

```

# 8. Fase 6: Gráficos

## 8.1 Histograma del tiempo de Build

```{r histograma-build, fig.width=8, fig.height=5}

ggplot(
  devops_data,
  aes(
    x = build_time_min
  )
) +
  geom_histogram(
    bins = k,
    boundary = 0,
    closed = "left"
  ) +
  labs(
    title = "Distribución del tiempo de Build",
    x = "Tiempo de Build (minutos)",
    y = "Frecuencia"
  ) +
  theme_minimal()

```

## 8.2 Boxplot de resolución de tickets por equipo

```{r boxplot-tickets, fig.width=8, fig.height=5}

ggplot(
  devops_data,
  aes(
    x = team,
    y = ticket_resolution_h
  )
) +
  geom_boxplot() +
  labs(
    title = "Resolución de Tickets por Equipo",
    x = "Equipo",
    y = "Tiempo de Resolución (horas)"
  ) +
  theme_minimal()

```

# 9. Comprobación de correlaciones lógicas

```{r correlaciones-logicas}

cor_commit_build <- cor(
  devops_data$commit_size_loc,
  devops_data$build_time_min,
  method = "pearson"
)

cor_commit_bugs <- cor(
  devops_data$commit_size_loc,
  devops_data$num_bugs,
  method = "pearson"
)

cor_build_deploy <- cor(
  devops_data$build_time_min,
  devops_data$deploy_time_min,
  method = "pearson"
)

cor_bugs_coverage <- cor(
  devops_data$num_bugs,
  devops_data$test_coverage_pct,
  method = "pearson"
)

tabla_correlaciones <- data.frame(
  relacion = c(
    "Tamaño de commit - Tiempo de build",
    "Tamaño de commit - Número de bugs",
    "Tiempo de build - Tiempo de deploy",
    "Número de bugs - Cobertura"
  ),

  correlacion_pearson = c(
    cor_commit_build,
    cor_commit_bugs,
    cor_build_deploy,
    cor_bugs_coverage
  )
)

tabla_correlaciones$correlacion_pearson <-
  round(
    tabla_correlaciones$correlacion_pearson,
    4
  )

kable(
  tabla_correlaciones,
  caption = "Correlaciones entre variables DevOps"
)

```

# 10. Resumen final

```{r resumen}

cat(
  "============================================\n"
)

cat(
  "RESUMEN DEL DATASET\n"
)

cat(
  "============================================\n"
)

cat(
  "Número de filas:",
  nrow(devops_data),
  "\n"
)

cat(
  "Número de columnas:",
  ncol(devops_data),
  "\n"
)

cat(
  "Intervalos de Sturges:",
  k,
  "\n"
)

cat(
  "Valores faltantes:",
  sum(is.na(devops_data)),
  "\n"
)

```

# 11. Verificaciones finales

```{r verificaciones}

# Exactamente 5,000 filas
stopifnot(
  nrow(devops_data) == 5000
)

# Exactamente 10 columnas
stopifnot(
  ncol(devops_data) == 10
)

# Nombres de columnas
stopifnot(
  identical(
    names(devops_data),
    c(
      "build_time_min",
      "deploy_time_min",
      "commit_size_loc",
      "num_bugs",
      "test_coverage_pct",
      "ticket_resolution_h",
      "team",
      "module",
      "priority",
      "deploy_status"
    )
  )
)

# Variables cualitativas como factores
stopifnot(
  is.factor(devops_data$team),
  is.factor(devops_data$module),
  is.factor(devops_data$priority),
  is.factor(devops_data$deploy_status)
)

# Categorías correctas
stopifnot(
  identical(
    levels(devops_data$team),
    c(
      "Alpha",
      "Beta",
      "Gamma",
      "Delta"
    )
  )
)

stopifnot(
  identical(
    levels(devops_data$module),
    c(
      "auth",
      "api",
      "ui",
      "db"
    )
  )
)

stopifnot(
  identical(
    levels(devops_data$priority),
    c(
      "baja",
      "media",
      "alta",
      "crítica"
    )
  )
)

stopifnot(
  identical(
    levels(devops_data$deploy_status),
    c(
      "success",
      "failed",
      "rolled_back"
    )
  )
)

# Sin valores faltantes
stopifnot(
  sum(is.na(devops_data)) == 0
)

cat(
  "============================================\n",
  "✓ LABORATORIO COMPLETADO CORRECTAMENTE\n",
  "============================================\n",
  "✓ 5.000 observaciones\n",
  "✓ 10 variables\n",
  "✓ Variables cualitativas como factores\n",
  "✓ Medidas univariadas\n",
  "✓ Regla de Sturges\n",
  "✓ Tablas de frecuencia\n",
  "✓ Comparación por equipos\n",
  "✓ Correlación de Pearson\n",
  "✓ Histograma\n",
  "✓ Boxplot\n",
  "============================================"
)

```
